臺灣高等法院臺中分院刑事判決　　　　　　　九十二年度重上更(五)字第二三六號
　　上　訴　人　臺灣臺中地方法院檢察署檢察官
　　上　訴　人
　　即　被　告　丁○○
　　指定辯護人　本院公設辯護人　甲○○
右上訴人，因被告偽造有價證券等案件，不服臺灣臺中地方法院八十三年訴字第一六
九六號，中華民國八十四年五月五日第一審判決（起訴案號：臺灣台中地方法院檢察
署八十二年度偵字第第二一二○五號、第二一二一四號，八十三年偵字第二四三七號
）提起上訴，經本院判決後，由最高法院發回審理，本院判決如左：
    主      文
原判決關於丁○○偽造有價證券罪部分撤銷。
丁○○連續意圖供行使之用，而偽造有價證券，處有期徒刑參年陸月。
附表一所示支票、附表三所示偽造印章、印文，均沒收。
    事      實
一、丁○○與楊仕堯（經原審判決無罪，提起上訴後，本院判決上訴駁回而確定，嗣
    更名為丙○○）為朋友關係。緣因莊文輝經營之百順旅行社股份有限公司（下稱
    百順公司）台中分公司業務不佳，有意結束營業，丁○○、楊仕堯二人商議後，
    由丁○○出面簽約，頂下百順公司台中分公司之台中地區業務經營權，約定資金
    由楊仕堯負責，旅行社業務則由丁○○全權處理，丁○○與百順公司簽約時，百
    順公司之負責人莊文輝，將百順公司台中分公司之公司章、莊文輝私章各一顆，
    交予丁○○保管使用，丁○○分別於八十二年一月八日、同月二十日書立切結書
    ，承諾上開二顆印章僅能供旅遊簽約使用，不得供背書、開戶及其他與業務無關
    之使用。嗣百順公司台中分公司為經營業務方便及財務支應，楊仕堯要求丁○○
    以百順公司台中分公司之名義，申請設立甲存帳戶，領取支票使用，丁○○明知
    百順公司台中分公司及莊文輝印章，在使用權限上受有限制，依約不得用以開戶
    及簽發支票，竟故不將此事項告知楊仕堯，且為配合楊仕堯開戶提議，基於偽造
    私文書，用以偽領支票供偽造簽發使用之概括犯意，於八十二年一月中旬至同年
    二月上旬之某日，在臺中市○○○路一○九號、一一一號一樓，百順公司台中分
    公司內，將其事先擬好授權書內容載為：「百順旅行社股份有限公司台中分公司
    於民國八十二年二月一日起，一切行政、人事、財務全權委託丁○○負責，一切
    收支、財務皆以百順旅行社股份有限公司台中分公司名義行事」，交予該公司之
    不知情會計龍運珍，命伊謄繕一份後，丁○○將上開莊文輝印章交予龍運珍蓋在
    負責人欄上，以完成偽造私文書，丁○○即持交楊仕堯，使楊仕堯誤以為可使用
    百順公司台中分公司之名義，申請設立甲存帳戶及簽發支票使用。且因楊仕堯、
    丁○○二人，均有票據之拒絕往來紀錄，依規定不能再以其等名義申請設立甲存
    帳戶，二人即徵得不知情黃金清同意（經原審判決無罪，提起上訴後，本院判決
    上訴駁回而確定），作為共同開戶人，遂由丁○○楊仕堯共同指示黃金清及介紹
    開戶之萬龍軍，於八十二年一月二十九日一起前往大安商業銀行台中分行，以百
    順公司台中分公司、黃金清、及莊文輝之共同名義申請開戶，且因莊文輝本人未
    親自前往銀行辦理，銀行承辦人員告以需有莊文輝之授權書始符合規定，丁○○
    獲知後，又於八十二年二月初某日在公司內，再擬妥一份授權書內容載為：「百
    順旅行社股份有限公司台中分公司於民國八十二年二月一日起，全權委託黃金清
    負責一切行政、人事、財務事宜，台中分公司之一切收入、支出、財務狀況皆由
    百順旅行社股份有限公司台中分公司名義處理」，仍交予不知情之龍運珍，命伊
    謄繕一份，並在公司及負責人欄分別蓋上丁○○在不詳時地委由不詳姓名者偽刻
    之「百順旅行社股份有限公司」之印章，及所保管莊文輝印章，以完成該偽造之
    授權書私文書，再將該偽造之授權書連同百順公司台中分公司及莊文輝之印章，
    交予楊仕堯轉交黃金清，在大安商業銀行支票存款開戶申請書申請人簽章欄，支
    票存款往來約定書之立約定書人簽章欄，業務往來申請書暨鑑定卡上，開戶人簽
    章欄上，簽立百順公司台中分公司及莊文輝之署押，並盜用百順公司台中分公司
    及莊文輝印文，且蓋用黃金清印章，偽造上開私文書後，持交銀行行使，供申請
    支票開戶之用，足以生損害於百順公司台中分公司及莊文輝。經該銀行審核後，
    於八十二年二月十日准予設立甲存帳戶（帳號○一－五六六－五）及領用支票，
    丁○○利用不知情之黃金清，領得空白支票七十五張後，即交予不知情之楊仕堯
    ，以百順公司台中分公司、莊文輝、黃金清為共同發票人，連續意圖供行使之用
    ，簽發偽造如附表一所示之十八張有價證券支票，供百順公司業務之使用。
二、案經百順旅行社股份有限公司之代表人莊文輝訴由臺灣臺中地方法院檢察署檢察
    官偵查起訴。
    理      由
一、訊據上訴人即被告（下稱被告）丁○○，固坦承有頂下百順公司經營之情事，惟
    矢口否認有上開偽造私文書行使、偽造有價證券並行使之共同犯行，並先後辯稱
    ：其出面與莊文輝洽妥，頂下百順公司台中分公司業務時，雖有簽立二份切結書
    ，保管該分公司及莊文輝之印章，然因其僅負責業務，即將二顆印章交予楊仕堯
    保管，有關財務方面均由楊仕堯處理，且其時常出國，不知公司有申請開戶領用
    支票之事，更沒有偽造二份授權書，亦未叫黃金清到銀行開戶，本件應係楊仕堯
    個人所為，與其無關。另由法院調取之支票明細，可知該等支票使用，與其毫無
    關連云云。惟查：
(一)百順公司台中分公司，係由被告丁○○個人出面頂下經營權，並由被告於八十二
    年一月八日、同月二十日出具切結書，保證所保管百順公司台中分公司及莊文輝
    之印章，僅供旅遊簽約使用，不得供背書、開戶及其他與業務無關之使用等情，
    業據被告於偵審中供明在卷，並有切結書二份附卷可稽（正本參見本院上訴卷一
    七六頁之證物袋，影本參見二一二○五號偵查卷二四、二五頁），而被告在原審
    亦坦承百順公司台中分公司及莊文輝印章，均由其所保管，此有筆錄足憑（參見
    原審卷一第一五五頁），可見被告出具切結書後，取得該印章並保管情事，至為
    顯明。又百順公司台中分公司嗣前往銀行開戶，係被告與楊仕堯商談後叫黃金清
    前往辦理的，且係被告要求黃金清代簽莊文輝姓名乙節，復據證人黃金清，先後
    於偵查中、原審時證述明確（參見二一二○五號偵查卷六頁、原審卷一第一五五
    頁），且證人黃金清於原審時另證稱：「丁○○當我的面，向楊仕堯稱，莊文輝
    在台北沒空下來，才要我簽名」云云（參見原審卷一第一○四頁），核與證人即
    同案被告楊仕堯在原審時所供稱：「是丁○○要我，找一個人去的，我才找到黃
    金清」等情相符（參見原審卷一第一○四頁），足見被告確有參與銀行開戶情事
    之謀意，亦甚顯然，是其嗣空口辯稱不知情云云，自難遽採。
(二)卷附遭偽造之二份授權書，確係被告草擬後，交由公司會計龍運珍繕寫並蓋章後
    ，再交給被告，二份授權書係被告於不同時間交伊繕寫等情，迭據證人龍運珍在
    原審時結證：「我於八十二年一月到二月中旬，任職於百順公司」、「是丁○○
    要我寫的（指授權黃金清部分），我只有蓋百順公司及莊文輝二個印章，這二枚
    印章也是丁○○交給我蓋的，我沒有蓋黃金清的章，書寫日期忘了，應該是在八
    十二年二月一日左右」、「也是我寫的（指授權丁○○部分），也是丁○○要我
    寫的，書寫日期忘了，這二張授權書都是丁○○寫好後要我重謄上去的」、「丁
    ○○告訴我這份授權書（指授權蓋黃金清部分）是用來開戶領支票用的」、「寫
    這二張授權書時，楊仕堯、黃金清並不在場，事後他們是否知道寫授權之事我並
    不清楚，平常楊仕堯與黃金清很少到公司來，大部分公司之事務均由丁○○在處
    理，公司平常之開銷，都由我開出傳票後會請楊仕堯簽名過目」、「銀行有打電
    話來稱，要開戶需要一份授權書，我告訴丁○○，謝才會叫我寫授權黃金清部分
    的授權書，但何人拿去銀行開戶的我不清楚」等語（參見原審卷二第五一、五二
    頁），在本院前審時證稱：「不記得，我已沒印象」、「（是否二份同時間寫的
    ）不是」等語（參見本院更二卷五二頁背面，更四卷八十頁），並有萬龍軍在檢
    察官偵查中所證稱：「他並拿一張莊文輝的授權書，我有一張授權書影本，是丁
    ○○交給我的」云云（參見二一二○五號偵查卷三七頁），萬龍軍且當庭提出丁
    ○○交付的授權書影本附卷足憑（參見同上卷四十頁），而證人萬龍軍提出偽造
    之授權書，即係百順公司授權丁○○之授權書，在原審時萬龍軍復結證：「第一
    天去辦因資料不全，又回來了，我只是帶黃金清去銀行而已，以前我帝竣公司時
    曾看過丁○○與楊仕堯曾拿著授權書在談論這個問題，後來丁○○將授權書交給
    我，多印了一張留下來的」等語（參見原審卷一第一八九頁），參以被告在原審
    亦坦承有寫二份授權書交給萬龍軍保管云云（參見同上卷一三一頁），原審法官
    隨即提示授權書，訊以「是何人寫的」，被告答稱：「不是我寫的」，同案被告
    楊仕堯亦答稱：「不是我寫的，是台中分公司的一位會計寫的」，則依上各情，
    因法官所提示之授權書係被告草擬後交公司會計龍運珍繕寫的，是被告答稱：「
    不是我寫的」，與其承認有寫二份授權書交萬龍軍保管，並無矛盾，且因提示之
    授權書是龍運珍之筆跡，當然不是被告寫的，故被告上開所辯，難以據為其有利
    之認定。再者，同案被告楊仕堯所辯稱：是臺中分公司一位會計寫的云云，核與
    事實則屬相符，堪認該二份偽造授權書，確係被告草擬後交由不知情之公司會計
    龍運珍繕寫，供作申請開戶之用，均極明顯，要堪認定。
(三)被告雖辯稱申請支票開戶日期：八十二年一月二十九日，及書寫二份授權書日期
    ：八十二年二月一日，其正帶團出國，不在國內，且其係八十二年二月一日搭乘
    中華航空公司CI616 班機自香港返臺，該班機抵達中正機場時已是晚上十一時二
    十九分，其不可能在公司內，叫龍運珍繕寫該二份授權書云云，但查：
  1.證人龍運珍在本院前審時，經法官訊以：「授權書上寫的日期八十二年二月一日
    ，是否即是當天寫的日期」，答稱：「不記得了，因銀行當時一直打電話來催授
    權書，因我們已經慢送了，寫的日期是否即當天之日期忘了」，再訊以：「丁○
    ○稱八十二年二月一日他人不在臺灣」，答稱：「授權書是他叫我寫的沒有錯，
    不過寫的確實日期不記得了，只記得是農曆過完年後上班才寫的，他在過完年之
    後便回臺灣了」等語（參見本院上訴卷五一頁），該證人於本院更審時亦證稱：
    授權書上的日期，不是當天寫的，是為了去申請支票需要而寫的，二份都是丁○
    ○在辦公室叫伊寫的等語（參見本院更四卷八十頁），而證人即承辦開戶之大安
    商業銀行台中分行職員張明義，在原審時結證：「開戶之資料是交給他們拿回去
    填寫的」云云（參見原審卷二第五十頁），在本院先後結證稱：「申請日期不一
    定是當天，亦有可能較早」云云（參見本院上訴卷一一○頁，更二卷六四頁），
    證人張明義並結稱：授權書（指委託黃金清處理事務之授權書）是經渠告知後，
    才補的云云在卷，參以被告所寫二份切結書，其中一份之日期為八十二年一月二
    十日，當天被告也是在國外（其於八十二年一月十五日出境曼谷，八十二年一月
    二十二日入境），為何被告在出境期間也能寫該份切結書，此據被告在本院供稱
    ：該份切結書不是當天簽的，是事情發生後，莊文輝要其補簽的云云（參見本院
    更四卷九五頁），足見授權書上所填寫之日期，不一定完全是當天之日期，至為
    顯然。
  2.又證人即前往辦理開戶手續之同案被告黃金清，在本院前審結證：伊第一次去辦
    開戶時，因資料不全，銀行人員將申請資料交伊帶回，第二次再去辦理時，還是
    寫第一次的日期，中間有隔幾天，第二次去辦理申請後隔一天銀行打電話來說要
    補授權書，伊又隔了一、二天才補授權書，估計從八十二年一月二十九日提出申
    請到補授權書約隔四、五天，於補授權書後二、三天，就核准開戶了云云（參見
    本院更四卷四十至四二頁），則從八十二年一月二十九日提出開戶申請到補授權
    書之日期，如果是隔四、五天，應在八十二年二月二、三日以後，果確係補授權
    書後二、三天就核准開戶，因開戶日期為八十二年二月十日，往前推算，補授權
    書之日期應在八十二年二月七、八日左右，從而，書寫授權書日期應在八十二年
    二月二日以後，八十二年二月八日以前，此時依被告之入出境資料，當時被告已
    在國內，則授權書上所載日期八十二年二月一日，應係倒填之日期，蓋因授權書
    必須在提出於銀行日期之前所寫，是被告辯稱：八十二年二月一日，其不在國內
    ，不可能寫授權書云云，礙難採取，則該二份授權書均為被告所偽造，要堪認定
    。至提出申請日期雖在八十二年一月二十九日，因被告係與楊仕堯商討後才叫黃
    金清辦理申請之手續，已詳述如前，則申請當天被告不在國內，並不影響其刑責
    之成立，是被告於八十二年一月二十三日出國，至八十二年二月一日返國（參見
    原審卷一第二一五頁之入出境日期證明書），亦難據為其有利之認定。
(四)又證人黃金清於原審時分別供述：「是楊仕堯要我簽的（按指申請支票）」、「
    大安銀行支票存款申請書上面寫的莊文輝是我簽的，印章是楊仕堯帶去交給銀行
    的人蓋的」、「楊仕堯告訴我百順公司的人不能來，要我到銀行代簽莊文輝的名
    字」、「百順旅行社台中公司及莊文輝是我簽的」云云，經法官訊以：何人要你
    到大安銀行開戶申請支票？答稱：「楊仕堯」，同案被告楊仕堯亦不諱言：係渠
    找黃金清到大安商業銀行台中分行申請開戶，領得支票後，亦由渠簽發使用等情
    （參見原審卷一第四五、四六頁，五三頁，一○三頁。一○四頁、一四六－一頁
    背面），且證人黃金清於本院更審亦證稱「（支票領出來以後，你交給楊仕堯）
    是的」、「（支票何人使用）楊仕堯」云云（參見本院更三卷八六頁），似堪認
    黃金清係受楊仕堯之授意，前往銀行申領系爭空白支票後交付楊仕堯使用，而非
    受被告丁○○利用，惟查：
  1.證人黃金清係被告丁○○、同案被告楊仕堯開設本件甲存帳戶所借用之人頭，伊
    並未參與經營公司業務乙節，已據丁○○、楊仕堯、黃金清三人，於偵審中供稱
    相符在卷，證人即百順公司職員龍運珍及林素絃，亦於原審、本院前審時證稱「
    公司業務均是由丁○○負責」、「黃金清、楊仕堯二人很少來，但是需要用票時
    丁○○會通知楊仕堯用支票，因支票及開票印章均是由楊仕堯保管」、「平常楊
    仕堯、黃金清很少到公司來，大部分公司之事均是由丁○○在負責」云云（參見
原審卷二第五一頁、卷一第二三四頁，本院上訴卷五一頁），同案被告楊仕堯復
    證稱「（你有無參與百順臺中分公司業務）沒有」云云（參見本院更一卷三六頁
    ），足證被告丁○○確為百順公司台中分公司之實際負責人，洵堪認定，則同案
    被告楊仕堯與被告丁○○，共同尋找人頭戶黃金清，提供伊名義作為開立本件甲
    存帳戶之人頭戶等情，已臻明確，是證人黃金清上開證詞，僅堪證明支票存款帳
    戶之申請，係經由同案被告楊仕堯指示，尚不足以據為有利被告之認定。
  2.證人黃金清另於原審時供稱：丁○○曾當伊面前向楊仕堯表示因莊文輝在台北沒
    空下來，所以才要伊（即黃金清）簽名（指在銀行開戶文件上簽名）云云在卷，
    同案被告楊仕堯亦供稱：係丁○○要渠找一個人去銀行開支票帳戶，所以渠找黃
    金清去開戶等語在卷，適足以證明楊仕堯、黃金清二人，對於被告丁○○曾簽立
    切結書予莊文輝，約定所保管百順公司台中分公司及莊文輝印章，不得用以開戶
    乙節，應不知情，否則被告丁○○何須向楊仕堯、黃金清表示，因莊文輝在台北
    沒空下來，要黃金清去簽名等語。況依常情，被告丁○○既為使楊仕堯出資以利
    其頂下百順公司台中分公司後二人共同經營，而先出示前開偽造授權書（即全權
    委託丁○○處理包括財務等一切事務），以取信於楊仕堯，則自無可能讓楊仕堯
    得知其與莊文輝所立切結書之權限，受有相當限制（即所保管百順公司台中分公
    司及莊文輝印章，除簽訂旅遊契約外，不得做其他業務上使用），致影響楊仕堯
    之投資意願，益證同案被告楊仕堯迭稱：渠不知丁○○有簽立切結書承諾所持百
    順公司台中分公司及莊文輝之印章，不得作為開戶、背書使用等語，應屬非虛。
    又該全權委託黃金清處理事務授權書上之「百順旅行社股份有限公司」印章確非
    真正乙節，業據百順公司負責人莊文輝，於本院多次調查時指陳無誤，參以證人
    龍運珍上開供證，則該枚印章應係被告丁○○委由不知情之印舖者所偽刻，要屬
    無疑，實不容其空言否認而卸責，是被告既明知百順公司台中分公司及莊文輝之
    印章，只限於旅遊簽約之用，不得用以開戶、背書（同理簽發支票，自亦在禁止
    之列），乃竟逾越權限，先後盜蓋該莊文輝印章於其所偽造之前述兩紙授權書上
    ，使楊仕堯因之誤認該公司及莊文輝印章，可用以申請開立甲存帳戶領用支票，
    則被告丁○○縱非實際前往銀行辦理開戶手續及簽發支票使用之人，然其既利用
    不知情，無犯罪故意者實施犯行，仍難解免其罪責。
  3.證人楊仕堯固於原審時曾供稱：被告丁○○有交付「百順公司台中分公司」、「
    莊文輝」印章予渠云云（參見原審卷一第七十頁背面），然查，本件既係被告利
    用不知情之同案被告楊仕堯等人，超越授權之範圍而申請支票，交付楊仕堯使用
    ，則被告交付上開印章予楊仕堯，供申請及簽發支票之使用，乃理所當然，並無
    何違反事理之處。又證人黃金清於本院前審曾證稱：授權書上之印章是楊仕堯叫
    伊去刻，然後交給他的等語（參見本院上訴卷四三頁），然該授權書上亦有黃金
    清本人之印文，是證人黃金清所指稱：應係指伊本人部分之印章而言，此觀證人
    黃金清於本院前審證稱：授權書伊之印章，係楊仕堯叫伊去刻，然後交給他，至
    於公司及負責人之印章，則非伊所刻云云（參見本院更二卷六五頁），參照證人
    黃金清多次於偵查、原審及本院多次審理所供以觀，並無從認定黃金清上開所陳
    稱之印章，係指百順公司之印章。況且，上開授權書上之「莊文輝」印章，並非
    屬偽造，已如前述，更無可能是同案被告楊仕堯叫證人黃金清去偽刻，亦甚顯然
    。再者，授權書上印章，縱係由楊仕堯保管，亦不能據以認定楊仕堯對被告所隱
    瞞之事實，事先有所知情，則證人楊仕堯黃金清二人所陳上情，並不能據為被告
    有利之認定。又楊仕堯、黃金清涉嫌本案共犯，行使偽造私文書及偽造有價證券
    罪等部分，業經本院前審認定該等二人，均係在不知情下，遭被告丁○○利用而
    為前開偽造文書等犯行，因而駁回檢察官之上訴（即維持原審諭知楊仕堯黃金清
    無罪之認定）而定讞，復有本院八十四年度上訴字第一九七五號判決可證，益見
    該等二人對本案確未共同涉案。
(五)依原審及本院前審更審向大安商業銀行臺中分行（嗣與台新國際商業銀行合併）
    調取之支票帳戶往來明細（參見原審卷一第一三二至一三七頁，本院上訴卷一三
    四頁及外放證物袋，更五卷六七至七二頁）所示，該帳戶計領用七十五張支票，
    而附表一之十八張支票，均有抬頭指名受款人，並有禁止背書轉讓之記載，該等
    支票所載之受款名義人，均係旅行社相關行號，核與百順公司臺中分公司之業務
    ，息息相關，堪認有所往來，佐以被告於本院所供稱往來廠商內容（參見本院更
    五卷八六頁、九一至九四頁）等情，顯堪認同案被告楊仕堯簽發系爭支票十八張
    ，供百順公司業務之使用，甚為顯然，則被告於本院更五審時辯稱：應查明支票
    持有人，何以持有支票緣由，資金去向云云，核與上開犯罪之認定，尚無直接關
    連，本院因認並無查明之必要，併此敘明。此外，又有切結書、授權書原本（授
    權丁○○）、授權書（授權黃金清）、大安商業銀行支票存款開戶申請書、支票
    存款往來約定書、業務往來申請書暨印鑑卡、契約書（丁○○頂下百順公司台中
    分公司）及大安商業銀行檢送之○一－五六六－五號甲存帳戶歷史交易明細表查
    詢單影本三紙、事故支票止付扣押查詢單乙紙及支票影本存卷足稽，可見被告上
    開犯行，極為明確，要堪認定。又依切結書所載，被告自莊文輝處取得莊文輝之
    印章一顆等物，且二張授權書內「莊文輝」印文，核屬同一印章所蓋，業據被告
    及告訴人之代表人莊文輝於本院前審時供述明確，自難另認被告有偽刻莊文輝個
    人印章之犯行，附此敘明。且本案之事證明確，證人楊仕堯、黃金清、龍運珍先
    後於偵審中已供稱甚詳在卷，縱其等先後所供，稍有差異，依上論述，亦堪認定
    被告上開之刑責，被告於本院更審時復未具體載稱待證事項，徒請求該等出庭對
    質或作證，核非必要。從而，本件之事證明確，被告上開所辯云云，核係卸責之
    詞，不足採信，是被告上開犯行，均堪認定，自應依法論科。
二、經查，被告偽造「百順旅行社股份有限公司」之印章，盜用「莊文輝」、「百順
    公司台中分公司」印章而偽造前述兩紙授權書，並持以行使，利用不知情黃金清
    逾越權限，冒用百順公司台中分公司、莊文輝名義，盜蓋其等印章偽填前述開戶
    文件向銀行申請設立甲存帳戶，自足以生損害於百順公司及莊文輝，核被告所為
    ，係犯刑法第二百十六條第二百十條行使偽造私文書罪。其偽造、盜用印章乃屬
    偽造私文書之部分行為，偽造私文書之低度行為，應為行使之高度行為所吸收，
    均不另論罪。被告於領得支票後，交由不知情楊仕堯逾越權限，以百順公司台中
    分公司、莊文輝為發票人，盜蓋其等印章而偽簽附表一所示支票使用所為，核係
    犯刑法第二百零一條第一項偽造有價證券罪。被告盜蓋印章，乃偽造有價證券之
    部分行為，偽造後行使之輕行為，應為偽造之重行為所吸收，均不另論罪。被告
    利用不知情之龍運珍偽造前述兩紙授權書，利用不知情之黃金清偽造前開開戶申
    請書等文件、利用不知情之楊仕堯偽造附表一所示支票使用，及委請不知情不詳
    印鋪者偽刻百順公司印章，核均為間接正犯。公訴人起訴意旨，雖僅就附表二所
載0000000、0000000、0000000、0000000、00
    00000、0000000、0000000、0000000、00000
    00等九張支票起訴，未敘及附表一、附表二之其他六十六張支票，惟依告訴人
    百順公司之告訴狀所載，告訴人係指稱渠之印章遭虛設支票帳戶使用，亦即指稱
    該帳戶之領用支票，均係偽造，檢察官未詳查已簽發多少張，而僅就該九張支票
    起訴，已有未合，但起訴書已載明該帳戶遭虛設，自堪認該等帳戶遭偽造之支票
    ，均在起訴範圍內，且縱認檢察官僅係起訴該九張支票，然起訴事實一之犯行，
    除該偽造有價證券外，另有偽造私文書行使等犯行，此與上開偽造有價證券間，
    堪認有裁判上一罪關係，是附表一之十八張支票，本院自得合併審理，附此敘明
    。被告先後多次偽造私文書行使、多次偽造有價證券，犯罪時間相近、手段相同
    ，所犯分屬同一罪名，顯係各基於概括之犯意所為，均應依連續犯各論以一罪，
    並均加重其刑。被告所犯上開兩罪，均係為達同一之目的，其間顯具有方法結果
    之關係，應依牽連犯從一重論以連續偽造有價證券罪。原審經審理結果，認被告
    罪證明確，予以論科，固非無見。但查，被告利用黃金清在支票存款開戶申請書
    之申請人簽章欄內，支票存款往來約定書之立約定書人簽章欄內，及業務往來申
    請書暨印鑑卡開戶人簽章欄內，簽立百順公司台中分公司、莊文輝字樣，其本意
    並無冒名簽章意思，此由該大安商業銀行台中分行承辦人張明義證稱：百順公司
    台中分公司負責人莊文輝本人並未到場，但有授權書（指被告丁○○偽造全權委
    託黃金清之授權書），當時黃金清有到場，申請人本人未到，以授權書方式應可
    辦理開戶等語自明，即就被告丁○○而言，其於開戶當時既未在場，此亦非其本
    件犯意所得預見之事，是此部分尚無成立偽造署押罪可言，原判決誤將各該署押
    認係被告丁○○利用黃金清所偽造，並宣告沒收，顯有違誤。又該大安商業銀行
    台中分行甲存帳戶之發票人印鑑，嗣因遺失，乃由楊仕堯、黃金清二人於八十二
    年三月一日向該銀行申請變更，此經其等一致供承屬實，其等於百順公司台中分
    公司及莊文輝印章使用權限受限制情形，既屬不知，已如前述，亦無證據證明該
    變更印鑑係被告授意所為，此部分自無成立偽造文書罪可言（此部分亦未經公訴
    人起訴），原審認此申請變更印鑑行為，亦犯有偽造文書罪，並將各該印鑑掛失
    通知申請書、印鑑卡開戶人簽章欄內百順公司台中分公司署押認係偽造而為沒收
    諭知，亦有違誤。再者，原判決認被告有偽造六十五張支票之犯行，惟依上所述
    ，僅有附表一之十八張支票係遭被告偽造加以使用，原判決上開認定，顯有未洽
    （詳如後敘）。被告提起上訴，否認上開犯行，尚難採取，檢察官上訴意旨指稱
    原判決認定被告於八十二年一月底至二月初某日，自擬授權書草稿，令龍運珍謄
    繕，與證據不符，且被告與楊仕堯黃金清，應係共同正犯云云，亦無可取，惟原
    判決此部分既有上開可議，即屬無可維持，應由本院就此部分撤銷改判。爰審酌
    被告素行，犯罪動機、手段、事後狡飾犯行，毫無悔意及其行為所生危害等一切
    情狀，量處如主文第二項所示之刑，以資儆懲。至附表一所示十八張支票，其中
    偽造以百順公司台中分公司、莊文輝名義為共同發票人部分，屬偽造有價證券，
    該部分與整張支票無從分離，自應依刑法第二百零五條規定，將整張支票均宣告
    沒收（參照臺灣高等法院九十年法律座談會彙編第二七二頁研討結論），附表三
    編號一偽造之百順旅行社股份有限公司印章、編號二所示該偽造之印文，均應依
    同法第二百十九條規定，諭知沒收。
三、原審及本院前審（原審判決附表有六十五張，本院歷審之附表則有六十六張），
    就超過附表一之附表二所示支票（含起訴書所載九張支票），亦論處被告有連續
    偽造有價證券犯行，固非無見，但查，依原審及本院上訴審、更五審所調取上開
    支票往來明細所示，可見附表二支票，其簽發時或係未完整，或係未指名抬頭，
    或係未記載禁止背書轉讓，被告並於本院更五審時指稱：該陳淑華即係同案被告
    楊仕堯女友云云（參見本院更五卷五二頁），可見該等支票，均難認與百順公司
    之業務有關，此應係同案被告楊仕堯超越被告經營百順公司業務以外之意思所為
    ，難令被告就此等部分，亦應負偽造有價證券之罪責，惟因起訴書所載之九張，
    公訴人認與上開有罪部分，有裁判上一罪關係，本院爰不另為被告無罪之諭知，
    而其他支票，未據檢察官起訴，本院自庸另為裁判，均附此載明。
據上論斷，應依刑事訴訟法第三百六十九條第一項前段、第三百六十四條、第二百九
十九條第一項前段，刑法第五十六條、第二百零一條第一項、第二百十六條、第二百
十條、第五十五條、第二百零五條、第二百十九條、罰金罰鍰提高標準條例第一條前
段，判決如主文。
本案經檢察官乙○○到庭執行職務
中      華      民      國      九十三  年      一      月      十三    日
                                臺灣高等法院臺中分院刑事第二庭
                                      審判長法  官  羅  禮  政
                                            法  官　陳　欣　安
                                            法　官  蔡　聰　明
右正本證明與原本無異。
如不服本判決應於收受送達後十日內向本院提出上訴書狀，其未敘述上訴之理由者並
得於提起上訴後十日內向本院補提理由書（均須按他造當事人之人數附繕本）。
                                            書記官　郭  振　祥
中      華      民      國      九十三  年      一      月      十三    日
刑法第二百零一條：
意圖供行使之用，而偽造、變造公債票，公司股票或其他有價證券者，處三年以上十
年以下有期徒刑，得併三千元以下罰金。
行使偽造、變造之公債票、公司股票或其他有價證券或意圖供行使之用收集或交付於
人者，處一年以上七年以下有期徒刑，得併科三千元以下罰金。
                                                                        Ａ
附表一（百順公司業務往來之支票）：
┌──┬────┬────┬────┬────┬───────┬────┐
│編號│支票號碼│發票日期│兌領日期│金  額  │  指名受款人  │ 備 註  │
├──┼────┼────┼────┼────┼───────┼────┤
│1.  │00000000│82.03.11│82.03.11│ 30,000.│王冠旅行社公司│禁止背書│
├──┼────┼────┼────┼────┼───────┼────┤
│2.  │00000000│82.02.18│82.02.22│ 73,500.│北航旅行社公司│禁止背書│
├──┼────┼────┼────┼────┼───────┼────┤
│3.  │00000000│82.04.03│82.04.03│ 45,000.│聯華旅行社公司│禁止背書│
│    │        │        │        │        │台中分公司    │        │
├──┼────┼────┼────┼────┼───────┼────┤
│4.  │00000000│82.02.18│82.02.27│ 27,000.│喜美旅行社公司│禁止背書│
├──┼────┼────┼────┼────┼───────┼────┤
│5.  │00000000│82.02.28│82.03.01│ 26,456.│得利旅行社公司│禁止背書│
├──┼────┼────┼────┼────┼───────┼────┤
│6.  │00000000│82.03.15│82.03.15│ 10,800.│得利旅行社公司│禁止背書│
├──┼────┼────┼────┼────┼───────┼────┤
│7.  │00000000│82.03.15│82.03.15│ 31,960.│得利旅行社公司│禁止背書│
├──┼────┼────┼────┼────┼───────┼────┤
│8.  │00000000│82.03.15│82.03.16│ 45,400.│得利旅行社公司│禁止背書│
├──┼────┼────┼────┼────┼───────┼────┤
│9.  │00000000│82.03.20│82.03.23│ 11,800.│北航旅行社公司│禁止背書│
├──┼────┼────┼────┼────┼───────┼────┤
│10.  │00000000│82.03.17│82.03.17│ 43,300.│得利旅行社公司│禁止背書│
├──┼────┼────┼────┼────┼───────┼────┤
│11.  │00000000│82.03.20│82.03.23│ 31,700.│北航旅行社公司│禁止背書│
├──┼────┼────┼────┼────┼───────┼────┤
│12.  │00000000│82.03.31│82.04.01│ 20,700.│得利旅行社公司│禁止背書│
├──┼────┼────┼────┼────┼───────┼────┤
│13.  │00000000│82.03.31│82.03.31│ 19,600.│五洲旅遊      │禁止背書│
├──┼────┼────┼────┼────┼───────┼────┤
│14.  │00000000│82.03.19│82.03.23│ 29,000.│皇嘉旅行社公司│禁止背書│
├──┼────┼────┼────┼────┼───────┼────┤
│15.  │00000000│82.03.31│82.04.01│ 13,500.│世邦旅行社公司│禁止背書│
├──┼────┼────┼────┼────┼───────┼────┤
│16.  │00000000│82.03.31│82.04.01│ 15,800.│世邦旅行社公司│禁止背書│
├──┼────┼────┼────┼────┼───────┼────┤
│17.  │00000000│82.04.11│82.04.21│101,500.│皇嘉旅行社公司│禁止背書│
├──┼────┼────┼────┼────┼───────┼────┤
│18.  │00000000│82.04.30│82.04.30│ 48,000.│北航旅行社公司│禁止背書│
├──┴────┴────┴────┴────┴───────┴────┤
│總計                625,016元。                       │
└───────────────────────────────────┘
附表二：
┌──┬────┬────┬────┬────┬────────────┐
│編號│支票號碼│發票日期│兌現日期│ 金  額 │備  註(背面簽章名義人等)│
├──┼────┼────┼────┼────┼────────────┤
│1.  │00000000│        │        │        │均不詳                  │
├──┼────┼────┼────┼────┼────────────┤
│2.  │00000000│82.03.31│82.03.31│120,000.│大西洋商務聯誼社        │
│    │        │        │        │        │儷橋實業（股）公司      │
├──┼────┼────┼────┼────┼────────────┤
│3.  │00000000│82.04.31│82.04.30│160,000.│大西洋商務聯誼社        │
├──┼────┼────┼────┼────┼────────────┤
│4.  │00000000│82.02.25│82.02.25│ 24,000.│朱進喜朱文增朱錦標      │
├──┼────┼────┼────┼────┼────────────┤
│5.  │00000000│82.03.16│82.03.16│ 43,550.│同  右                  │
├──┼────┼────┼────┼────┼────────────┤
│6.  │00000000│82.04.31│82.04.30│ 87,100.│同  右                  │
├──┼────┼────┼────┼────┼────────────┤
│7.  │00000000│82.03.15│82.03.15│ 87,100.│遭退票，未兌現          │
├──┼────┼────┼────┼────┼────────────┤
│8.  │00000000│        │        │ 87,100.│同  右                  │
├──┼────┼────┼────┼────┼────────────┤
│9.  │00000000│        │        │ 87,100.│同  右                  │
├──┼────┼────┼────┼────┼────────────┤
│10.  │00000000│        │        │ 87,100.│同  右                  │
├──┼────┼────┼────┼────┼────────────┤
│11.  │00000000│        │        │        │均不詳                  │
├──┼────┼────┼────┼────┼────────────┤
│12.  │00000000│82.02.28│82.03.01│500,000.│轉帳支取                │
├──┼────┼────┼────┼────┼────────────┤
│13.  │00000000│82.03.08│82.03.08│ 21,800 │                        │
├──┼────┼────┼────┼────┼────────────┤
│14.  │00000000│        │82.03.01│ 11,900 │轉帳支取                │
├──┼────┼────┼────┼────┼────────────┤
│15.  │00000000│82.03.30│82.03.30│ 36,000.│韋純仁，有禁止背書。    │
├──┼────┼────┼────┼────┼────────────┤
│16.  │00000000│82.03.20│82.03.20│  7,500.│禛美有限公司，禁止背書。│
├──┼────┼────┼────┼────┼────────────┤
│17.  │00000000│82.03.05│82.03.05│ 50,000.│                        │
├──┼────┼────┼────┼────┼────────────┤
│18.  │00000000│82.04.01│82.04.01│188,000.│大西洋商務聯誼社禁止背書│
├──┼────┼────┼────┼────┼────────────┤
│19.  │00000000│82.03.15│82.03.15│200,000.│                        │
├──┼────┼────┼────┼────┼────────────┤
│20.  │00000000│        │82.03.31│300,000.│                        │
├──┼────┼────┼────┼────┼────────────┤
│  │00000000│82.03.20│82.03.20│ 12,000.│黃金清陳侯秋放劉置惠    │
├──┼────┼────┼────┼────┼────────────┤
│  │00000000│82.04.10│82.04.10│ 21,776.│同  右                  │
├──┼────┼────┼────┼────┼────────────┤
│  │00000000│82.05.25│82.05.25│ 43,550.│同  右                  │
├──┼────┼────┼────┼────┼────────────┤
│  │00000000│82.07.25│82.07.26│ 43,550.│同  右                  │
├──┼────┼────┼────┼────┼────────────┤
│  │00000000│        │        │        │均不詳。                │
├──┼────┼────┼────┼────┼────────────┤
│  │00000000│        │        │        │均不詳。                │
├──┼────┼────┼────┼────┼────────────┤
│  │00000000│        │        │        │均不詳。                │
├──┼────┼────┼────┼────┼────────────┤
│  │00000000│82.03.20│82.04.23│ 29,400.│指名謝志定，惟遭退票。  │
├──┼────┼────┼────┼────┼────────────┤
│  │00000000│82.04.02│82.04.02│500,000.│弘裕藝術陶瓷（股）公司  │
├──┼────┼────┼────┼────┼────────────┤
│  │00000000│82.04.05│82.04.07│500,000.│楊桂○                  │
├──┼────┼────┼────┼────┼────────────┤
│  │00000000│82.03.26│82.03.26│110,000.│林素蘭，現金支取        │
├──┼────┼────┼────┼────┼────────────┤
│  │00000000│82.04.03│82.04.03│100,000.│楊正新，現金支取        │
├──┼────┼────┼────┼────┼────────────┤
│  │00000000│82.04.10│82.04.10│170,000.│陳淑華                  │
├──┼────┼────┼────┼────┼────────────┤
│  │00000000│82.04.08│82.04.15│ 60,000.│轉帳支取                │
├──┼────┼────┼────┼────┼────────────┤
│  │00000000│82.04.16│82.04.16│150,000.│                        │
├──┼────┼────┼────┼────┼────────────┤
│  │00000000│        │        │        │均不詳。                │
├──┼────┼────┼────┼────┼────────────┤
│  │00000000│        │        │600,000.│未兌現                  │
├──┼────┼────┼────┼────┼────────────┤
│  │00000000│        │        │        │均不詳。                │
├──┼────┼────┼────┼────┼────────────┤
│  │00000000│82.04.16│82.04.16│200,000.│陳淑華                  │
├──┼────┼────┼────┼────┼────────────┤
│  │00000000│82.04.16│82.04.26│200,000.│                        │
├──┼────┼────┼────┼────┼────────────┤
│  │00000000│        │        │        │均不詳。                │
├──┼────┼────┼────┼────┼────────────┤
│  │00000000│82.04.19│82.04.20│300,000.│楊仕堯江寶華            │
├──┼────┼────┼────┼────┼────────────┤
│  │00000000│        │        │500,000.│未兌現                  │
├──┼────┼────┼────┼────┼────────────┤
│  │00000000│        │        │660,000.│同  右                  │
├──┼────┼────┼────┼────┼────────────┤
│  │00000000│82.04.30│82.04.30│120,000.│陳淑華                  │
├──┼────┼────┼────┼────┼────────────┤
│  │00000000│        │82.04.14│125,000.│林素蘭，現金支取        │
├──┼────┼────┼────┼────┼────────────┤
│  │00000000│82.04.25│82.05.08│300,000.│                        │
├──┼────┼────┼────┼────┼────────────┤
│  │00000000│82.05.01│82.05.01│275,000.│委託合庫代收            │
├──┼────┼────┼────┼────┼────────────┤
│  │00000000│82.05.06│82.05.06│307,000.│陳淑華蔡泉              │
├──┼────┼────┼────┼────┼────────────┤
│  │00000000│        │        │        │均不詳。                │
├──┼────┼────┼────┼────┼────────────┤
│  │00000000│82.05.03│82.05.03.1,000,000. 楊仕堯                  │
├──┼────┼────┼────┼────┼────────────┤
│  │00000000│82.05.14│82.05.14│300,000.│                        │
├──┼────┼────┼────┼────┼────────────┤
│  │00000000│82.05.07│82.05.07│350,000.│陳淑華蔡泉              │
├──┼────┼────┼────┼────┼────────────┤
│  │00000000│        │        │145,000.│未兌現。                │
├──┼────┼────┼────┼────┼────────────┤
│  │00000000│82.05.21│82.05.22│220,000.│楊仕堯黃金清莊文輝陳淑華│
│    │        │        │        │        │蔡泉                    │
├──┼────┼────┼────┼────┼────────────┤
│  │00000000│        │        │520,000.│未兌現。                │
├──┼────┼────┼────┼────┼────────────┤
│  │00000000│82.04.31│82.04.30│500,000.│陳淑華                  │
└──┴────┴────┴────┴────┴────────────┘
附表三：
┌──┬───────────────┬────┬───────────┐
│編號│    物  品  名  稱            │ 數  量 │  備         註       │
├──┼───────────────┼────┼───────────┤
│ 一 │偽造百順旅行社股份有限公司印章│ 一  顆 │雖未扣案，但不能證明已│
│    │                              │        │滅失，應宣告沒收。    │
├──┼───────────────┼────┼───────────┤
│ 二 │全權委託黃金清之、２、１授權│ 一  枚 │依刑法第二百十九條規定│
│    │書上偽造百順旅行社股份有限公司│        │，宣告沒收。          │
│    │印文                          │        │                      │
└──┴───────────────┴────┴───────────┘
                                                                      Ａ
